【裁判字號】    97,易,1091
【裁判日期】    970731
【裁判案由】    妨害名譽
【裁判全文】
臺灣臺北地方法院刑事判決              97年度易字第1091號
公  訴  人  臺灣臺北地方法院檢察署檢察官
被      告  丙○○
上列被告因妨害名譽案件，經檢察官提起公訴（97年度偵字第54
51號），本院判決如下：
    主  文
丙○○意圖散布於眾，而指摘足以毀損他人名譽之事，處拘役伍
拾日，如易科罰金，以新臺幣壹仟元折算壹日；減為拘役貳拾伍
日，如易科罰金，以新臺幣壹仟元折算壹日。
    事  實
一、詎丙○○於民國96年4月20日，在臺北市○○區○○路131號
    臺灣臺北地方法院1 樓處，明知接受中天、民視等媒體採訪
    之內容及拍攝之片段必定會在新聞節目中撥出予不特定人共
    聞共見，竟意圖散布於眾之犯意，於上開時、地接受媒體記
    者採訪時，以未經向當事人求證之「據我所知，乙○○利用
    他女朋友丁○○在壹週刊任職記者的身份以及壹週刊的版面
    ，對企業做這個，有的是公報私仇，有的是勒索，而且不止
    一次」等言語，利用不諳內情之中天、民視等多家電視台從
    業人員散布足以毀損乙○○名譽之事，於當日在各家電視臺
    播出。
二、案經乙○○訴由臺灣臺北地方法院檢察署檢察官偵查後起訴
    。
    理  由
一、程序方面
(一)、按被告以外之人於審判外之言詞或書面陳述，除法律另有規
    定者外，不得作為證據；被告以外之人於審判外之陳述，雖
    不符合同法第159條之1至第159條之4之規定，但經當事人於
    審判程序同意作為證據，法院審酌該言詞陳述或書面陳述作
    成時之情況，認為適當者，亦得為證據，當事人、代理人或
    辯護人於法院調查證據時，知有第159條第1項不得為證據之
    情形，而未於言詞辯論終結前聲明異議者，視為有前項之同
    意，刑事訴訟法第159條第1項、第159條之5分別定有明文。
(二)、經查中天新聞及民視新聞台撥出畫面 (見臺灣臺北地方法院
    檢察署他卷第96年度他字第5167號，以下簡稱他卷，第4至7
    頁)，被告丙○○於97年5月9日準備程序、97年7月18日審判
    程序時均不否認其證據能力，僅對撥出時間有意見（見臺灣
    臺北地方法院97年度易字第1091號，以下簡稱本院卷，第14
    背面頁、第71頁），其餘以下本院為得心證依據之各項證據
    ，被告、公訴人，均不爭執其證據能力，且於審理程序同意
    作為證據（本院卷第14背面至15頁、第70背面至71頁），本
    院審酌上開言詞陳述之形式及取得之過程並無瑕疵、與待證
    事實具有關連性等情況，認為適當，應認依刑事訴訟法第15
    9條之5第1項之規定，有證據能力，得為證據，併此敘明。
二、實體方面
(一)、訊據被告丙○○於本院審理時固坦承有說過「據我所知，乙○○利用他女朋友丁○○在壹週刊任職記者的身份以及壹週
    刊的版面，對企業做這個，有的是公報私仇，有的是勒索，
    而且不止一次」等言語（見本院卷第13背面至14頁），惟無
    誹謗犯行，辯稱：這句話的消息來源為第三人吳旭洲律師，
    且內容與公共利益有關，是可受公評之事，亦經過查證等云
    云。
(二)、經查：
(1)、本案被告有發表上述言論，且經中天、民視等電視台公開播
    放而散布於眾之事實，為被告所不爭執，並有中天新聞及民
    視新聞台翻拍畫面8 張在卷可考（見臺灣臺北地方法院檢察
    署96年度他字第5167號卷，以下簡稱他卷，第4至7頁），足
    見被告確有發表上開言論等情為真實。
(2)、本件被告既不否認有為上開言論，則本案主要爭點在於被
    告有無相當證據資料確信上情為真；被告是否基於善意，
    對涉及公共利益、可受公評之事而為適當之評論，玆為本案
    關鍵。
、查，被告上開言論之依據，據被告辯稱：這句話的消息來源
    為第三人吳旭洲律師云云。然按刑法第310 條誹謗行為不罰
    之前提在「依行為人所提證據資料，認為行為人有相當理由
    確信其為真實」，亦即行為人須：(1)應提出相當證據資料供
    查證；(2)該等證據資料足資證明行為人有相當理由確信誹謗
    內容為真實，始能享有免責不罰之結果，參諸司法院大法官
    釋字第509號解釋意旨可明。惟查證人吳旭洲於民國97年6月
    6 日於本院審訊具結證述：「（問：你當時一聽說這個案子
    有乙○○，就主動告訴我說，乙○○有個案子在板橋地方法
    院，是被他老闆甲○○告乙○○偽造華科聯合科技公司股條
    販賣，你還對我說這個案件還在審理中，你並且拿出壹週刊
    丁○○寫的對華科聯合科技公司不利的報導給我看，有沒有
    這回事？）這個案子我現在已沒有什麼記憶，但昨天被告傳
    真一張東西給我，所以我現在比較可以回憶起他所提到的這
    些人姓名，所謂乙○○案件正在審理中，這我比較沒有印象
    ，但是壹週刊寫到丁○○所寫的這篇華科聯合科技公司文章
    ，我有點印象，因為當時甲○○曾經來找過我，因為丁○○
    寫的這篇文章，所以銀行緊縮他的銀根，他也因為這篇文章
    ，他的事業大概就因銀行緊縮銀根垮了... 所以當郭台銘這
    個案件出來後，我發現說乙○○和丁○○是有一些關係，才
    令我感到很意外」、「第一次被告跟我見面，他不小心從他
    身上掉出錄音機，所以我對他非常謹慎，所以第二次被告來
    找我，我不可能對他講太多話，昨天被告給我的傳真內容，
    暗示我要講公報私仇這四個字，其實我對這個案子我都毫無
    印象，如果不是昨天看到被告給我的傳真，我實在都毫無印
    象了」、「我在前面已經講的很清楚了，的確甲○○有跟我
    講過，有關甲○○個人認為乙○○這個案子，甲○○一直懷
    疑這篇報導跟乙○○有關係，我的爭執過程我也講的很清楚
    ，至於這樣過程，你覺得要用什麼樣用語評價，這個我沒有
    意見」、「因為被告想要瞭解的是說，為何甲○○當時會覺
    得乙○○這個官司與丁○○這篇文章是有關係的，也就是當
    時甲○○為什麼會做這樣的判斷，這個依據在那裡，這只能
    去問甲○○」等語明確（見他卷第52至53頁），顯見證人吳
    旭洲並未有被告所述之「公報私仇」的言論，且亦有被告提
    供之與證人吳旭洲的電話譯文附卷可稽（見他卷第39至41頁
    ），從而，被告所為之足以毀損他人之言論，實無相當理由
    認定其有使人確信為真實之合理根據，堪以認定。
、證人丁○○於本院97年6月6日審判程序隔離訊問時證述：「
    一、乙○○雖然是我的男朋友，但是華科聯合科技公司的事
    ，以及他的年報及作假帳，是我自己查出來的，跟乙○○一
    點關係都沒有。二、乙○○雖然是我的男朋友，但是他與一
    般人跟我報案時，都是一樣的，我們都會查明這個案子有無
    深入調查報導必要，如果華科聯合科技公司本身沒有問題，
    我想我寫壹佰次，他都不會倒。三、我們在報導時，題目都
    有經過編輯會議的審核，經過我的查證，將資料上呈給長官
    ，長官也認為這家公司問題重重，因此讓我繼續深入調查，
    從而發現這家公司坑殺投資人作假帳的事實....。」、「任
    何人跟我爆料，我都會詳加調查，並且上呈給長官，讓他們
    決定有無詳加調查必要... 況且，華科聯合科技公司經我查
    證，他的帳本來就是假的，甚至問題比我想像的更嚴重，而
    這些根本不是乙○○的爆料，是我自己查出來的....。」等
    語明確（見他卷第54背面至55頁），核與告訴人乙○○於本
    院97年6月6日審訊時指述：「華科聯合科技公司這個事情，
    並不是94年發生的，我記憶中是在92年發生的，那時候我跟
    丁○○完全不認識，而且華科聯合科技公司在開庭時，說我
    不是他們的員工..，我根本不是華科聯合科技公司員工，沒
    有離職問題，... 被告完全不清楚這個狀況，就對外發言..
    . 當我告訴丁○○華科聯合科技公司這家公司有問題時，我
    並不瞭解，丁○○如何調查，以及調查方向，因為我只是發
    現這家公司有問題，所以告知她，至於要否報導、報導內容
    ，我完全不知道。而且我所瞭解壹周刊的作業程序，不是記
    者一個人可以決定的。所以壹週刊報導華科聯合科技公司那
    個事情，他們的長官完全知情，並且准予追蹤報導，這部分
    根本與我無關」等語情節大致相符（見本院卷第56背面至57
    頁），足見證人丁○○對於華科聯合科技公司的報導，並非
    如被告所言係告訴人乙○○為公報私仇放消息給其女友即證
    人丁○○，證人丁○○無的放矢地利用自有的媒體資源散布
    ，應係證人丁○○於得知上開內幕後，經過自己查證，確信
    華科聯  合科技公司確有作假帳的問題始所為之報導，洵堪
    認定。
、再者，被告雖辯稱：內容與公共利益有關，是可受公評之事
    ，亦經過查證云云。惟按刑法第311 條規定之誹謗罪之阻卻
    構成要件事由，係以善意發表言論為要件，而所謂之善意，
    係指就足以毀損他人名譽之具體事實，至少須具有合理之懷
    疑，如未合理查證消息來源之真實性，即逕以將之公諸於電
    子媒體而予以指摘，此種輕率、疏忽之態度，應認為具有實
    質惡意（臺灣高等法院著有89年度上易字第1960判決要旨足
    參）。亦即，縱被告所為之言論係與公共利益有關、可受公
    評之事，但被告發表上開言論之際，仍應本於相當理由之確
    信始可推認被告係基於善意，非謂就此與公共利益有關、可
    受公評之事即可未經合理查證而恣意發表言論。從而，自被
    告庭呈作為依據之資料（見他卷第18至20頁、32至33頁、83
    至87頁）及本院96年易字第618 號判決意旨以觀，雖可得知
    告訴人乙○○個人涉犯恐嚇企業案件，然新聞媒體報導有時
    未免誇大、渲染，內容是否真實亦存有疑問，況該判決並未
    確定，仍在上訴審進行審理中之個案，是告訴人乙○○是否
    確有恐嚇企業之情事，仍屬未知，被告僅以此些為證據，輕
    率地在媒體前發表上開言論，應堪認定被告具有指摘上開不
    實事項以毀損他人名譽之實質惡意，被告所辯俱無可取。
、綜上，本案事證明確，被告無任何相關證據資料即輕率指摘
    上開不實事項之犯行，洵堪認定，應予依法論罪科刑。
(三)、論罪科刑及減刑之依據
(1)、核被告丙○○所為，係犯刑法第310條第1項誹謗罪。爰審酌
    被告所為之上開言論，並無合理之依據，詎被告曾任知名
    媒體之總編輯，因知媒體報導對於一般民眾之影響深遠，在
    媒體前之發言更應謹慎為之，竟無相當合理依據即輕率為上
    開言論，透過電子媒體公開播送，足以貶抑告訴人在社會上
    之評價，其手段、惡性非輕；惟被告所為上開言論，幸未
    引起一般輿論之廣泛討論或傳述，可見實際上造成之名譽損
    害尚非重大；玆被告犯後於本院審訊時否認犯行，再酌其
    犯罪之動機、目地、手段、所生危害及犯罪後之態度、被害
    人損失等一切情狀，爰量處如主文所示之刑，並酌被告經濟
    情況等情，有審判筆錄在卷可參，乃諭知如易科罰金從輕以
    新臺幣1,000元折算1日之折算標準。
(2)、又被告犯本案上開犯罪時間係在96年4 月24日之前，其所犯
    均合於中華民國96年罪犯減刑條例第2條第1項第3 款規定，
    應減其宣告刑二分之一，茲依同條例7 條規定，於判決主文
    同時諭知宣告刑及減得之刑，並諭知如易科罰金之折算標準
    。查被告對於犯罪時間有爭議，於本院97年7 月18日審訊中
    陳述：「那天是4 月26日，是去年（即民國96年）。我被記
    者堵到而有談話那天，應該是96年4 月26日。就是郭台銘控
    告丁○○、乙○○恐嚇勒贖案」，後又改稱：「（問：你剛
    講的受採訪案子是不是本院96年易字第618 號的案件，此有
    裁判書資料，請表示意見？）要不然就是12月26日。我就是
    宣判那天被堵到，不然記者怎麼會來找我。所以應該是96年
    12月26日，不是96年4 月26日」等語（見本院卷第72頁），
    足見被告對於犯罪時間之記憶並不明確，應堪認定。惟查本
    件被告經媒體以電視台翻拍畫面顯示之日期明確為96年4 月
    20日，是被告行為時係在96年4 月24日之前，應有中華民國
    96年罪犯減刑條例之適用，併此敘明。
據上論斷，應依刑事訴訟法第284條之1、第299條第1項前段、刑
法第310條第1項、第41條第1 項前段、刑法施行法第1條之1，中
華民國96年罪犯減刑條例第2 條第1項第3款、第7條、第9條，判
決如主文。
本案經檢察官王育珍到庭執行職務
中    華    民    國    97    年  7     月     31     日
                  刑事第十六庭法  官  施添寶
以上正本證明與原本無異。
如不服本判決應於收受本判決後10日內向本院提出上訴書狀，並
應敘述具體理由，如未敘述上訴理由者，應於上訴期間屆滿後20
日內補提理由書狀於本院（均須按他造當事人之人數附繕本）「
切勿逕送上級法院」。告訴人或被害人如對於本判決不服者，應
具備理由請求檢察官上訴，其上訴期間之計算係以檢察官收受判
決正本之日期為準。
                              書記官  陳弘文
中    華    民    國    97    年  7     月     31     日
附錄本案論罪科刑法條全文
中華民國刑法第310條
意圖散布於眾，而指摘或傳述足以毀損他人名譽之事者，為誹謗
罪，處一年以下有期徒刑、拘役或五百元以下罰金。
散布文字、圖畫犯前項之罪者，處二年以下有期徒刑、拘役或一
千元以下罰金。
對於所誹謗之事，能證明其為真實者，不罰。但涉於私德而與公
共利益無關者，不在此限。


司法院資訊處製作；財團法人民間司法改革基金會備份。
